【裁判字號】    98,簡上,63
【裁判日期】    980318
【裁判案由】    詐欺
【裁判全文】
臺灣新竹地方法院刑事判決              98年度簡上字第63號
上  訴  人
即  被  告  乙○○
上列上訴人即被告因詐欺案件，不服本院新竹簡易庭97年度竹簡
字第1706號中華民國97年12月31日第一審簡易判決（聲請案號：
97年度偵字第2235號、第5602號），提起上訴，本院管轄第二審
之合議庭判決如下：
    主    文
上訴駁回。
乙○○緩刑年，緩刑期內付保護管束，並應依本院九十八年度
竹調字第七二號調解筆錄內容，自民國九十八年四月十五日至九
十八年八月十五日止，按月於每月十五日前匯款新臺幣肆仟元至
國泰世華銀行帳號000000000000號帳戶內，合計給
付新臺幣貳萬元予被害人甲○○，且應向指定之公益團體、地方
自治團體或社區提供肆拾小時之義務勞務。
    事    實
一、乙○○明知一般人無故取得他人金融帳戶使用之行徑常與財
    產犯罪之需要密切相關，且取得他人帳戶資料之目的在於方
    便取得贓款及掩飾犯行不易遭人追查，竟基於對提供帳戶予
    他人使用，他人若持以犯罪亦無違反其本意之不確定幫助犯
    意，於民國96年8月8日至同年11月23日間某日，在不詳處所
    ，將其本人名義申請開設之渣打國際商業銀行股份有限公司
    （下稱渣打銀行）新埔分行帳號000000000000號帳戶之存摺
    、提款卡及密碼等資料，交付予真實姓名年籍不詳人士，提
    供不詳詐騙集團作為詐騙不特定人匯款之人頭帳戶，以此行
    為幫助他人詐欺取財犯行。嗣該詐騙集團成員即意圖為自己
    不法之所有，於96年11月23日某時，撥打電話與甲○○聯絡
    ，佯稱甲○○先前於網路購書時，因公司作業系統錯誤，可
    能會每月以分期付款繳納，要求甲○○至自動櫃員機前操作
    以取消設定，致甲○○誤信為真而陷於錯誤，依指示於當日
    晚上9 時27分57秒、9時30分2秒，在雲林縣北港鎮○○路54
    號之中華郵政股份有限公司北港郵局自動櫃員機，接續匯出
    新臺幣（下同）29,983元、15,878元，合計共45,861元至乙
    ○○前開渣打銀行新埔分行帳戶內。嗣甲○○發覺受騙旋報
    警處理，始循線查悉上情。
二、案經新竹縣政府警察局新埔分局報告，暨桃園縣政府警察局
    楊梅分局報告臺灣桃園地方法院檢察署檢察官呈請臺灣高等
    法院檢察署檢察長令轉臺灣新竹地方法院檢察署檢察官偵查
    後聲請簡易判決處刑。
    理    由
壹、程序部分：
    本件公訴人所提出經本院據以認定事實之所有證據方法（包
    含證人之證述與文書證據、物證等證據方法），並無證據證
    明係公務員違背法定程序所取得；又本件公訴人所提出經本
    院據為論斷依據之各項證據方法中，其中被害人甲○○於警
    詢時所為之陳述，雖係屬審判外之陳述，依刑事訴訟法第15
    9條第1項之規定原無證據能力。惟被告乙○○未於言詞辯論
    終結前聲明異議，依法應視為同意上開證據方法作為證據，
    又本院經審酌上開言詞陳述作成時之情況，並無顯然之瑕疵
    ，認為以上開證據方法作為證據應屬適當，依刑事訴訟法第
    159條之5第1 項之規定，應認有證據能力。再公訴人所提出
    經本院據以認定事實之各項公務員職務上所製作之文書證據
    ，亦無顯有不可信情況之情形，依刑事訴訟法第159條之4第
    1款之規定，亦應認有證據能力，先予敘明。
貳、實體部分：
一、本院認定犯罪事實所憑證據及認定之理由：
    訊據被告乙○○固坦承前揭渣打銀行新埔分行帳戶確為其所
    有，惟矢口否認有何幫助詐欺取財之犯行，辯稱：伊於96年
    11月23日前幾天將上開帳戶之存摺、提款卡及密碼等資料放
    在機車置物箱內，再連同機車一起借給成年之鄰居「吳柏言
    」或伊表弟其中一人，不知道上開帳戶何時遺失云云。經查
    ：
(一)、上揭不詳詐騙集團成員以前述方法詐騙被害人甲○○，致被
    害人甲○○陷於錯誤，依指示接續匯款29,983元、15,878元
    ，合計共45,861元至被告前開渣打銀行新埔分行帳戶內之事
    實，已據被害人甲○○於警詢時指述綦詳（見臺灣新竹地方
    法院檢察署97年度偵字第2235號偵查卷【下稱第2235號卷】
    第8至10頁），並有渣打銀行新埔分行以97年3月11日渣打商
    銀新埔字第09700021號函檢附被告前開帳戶之開戶資料、存
    摺、支存對帳單各乙份、雲林縣警察局北港分局北港派出所
    受理刑事案件報案三聯單、受理詐騙帳戶通報警示簡便格式
    表、受理人頭帳戶犯罪案件通報單、受理各類案件紀錄表、
    內政部警察署反詐騙諮詢專線紀錄表各乙紙、中華郵政股份
    有限公司自動櫃員機交易明細表2 紙（見臺灣桃園地方法院
    檢察署97年度偵字第11546號偵查卷【下稱第11546號卷】第
    14至26頁）、財團法人金融聯合徵信中心通報案件紀錄資訊
    乙份（見第2235號卷第18頁）、新竹縣政府警察局新埔分局
    以97年8 月21日竹縣埔警偵字第0970004906號函檢附之被害
    人甲○○存款存摺交易明細、通聯調閱查詢單、數位學習國
    家型科技計畫數位學習網路科學園區數位學習業者資料各乙
    份（見臺灣新竹地方法院檢察署97年度核退字第49號偵查卷
    第5 至10頁、第16至17頁）存卷為憑。足徵被告所有上開渣
    打銀行新埔分行帳戶確遭不詳詐騙集團成員用以作為行騙後
    供被害人甲○○匯款之工具無訛。
(二)、被告雖以前開情詞置辯，然查：
１、被告初於警詢時供稱其係於96年8 月中旬起將上開渣打銀行
    新埔分行帳戶存摺、印章及提款卡等資料放在機車坐墊下方
    置物箱內，最後乙次看到大概是96年9 月的時候，本件僅有
    遺失存摺、提款卡及印章，沒有遺失密碼等語（見第2235號
    卷第6至7頁、第11546號卷第7頁），後於上訴狀內亦表明不
    知為何詐騙集團會知道自己的密碼等語（見本院98年度簡上
    字第63號卷【下稱上訴卷】第5至6頁），迨於本院審理時又
    陳稱伊係於96年11月23日前幾天，將系爭帳戶存摺、提款卡
    及密碼等資料放在機車內，並將機車借人之後遺失等語（見
    上訴卷第46頁），其就放置系爭帳戶存摺、提款卡等資料於
    機車置物箱內之時間、系爭帳戶提款密碼是否與存摺、提款
    卡同時遺失等節，前後所述有所不符，已難信實。次以，被
    告於警詢中已自承其從96年8 月份起即未再使用上開渣打銀
    行新埔分行帳戶（見第11546號卷第6頁），而該帳戶自96年
    8月8日被告最後乙次提款806 元後至被害人甲○○遭詐騙之
    96年11月23日前，餘額僅剩20元，此有前揭渣打銀行存摺、
    支存對帳單可證（見第11546 號卷第19頁），既然系爭帳戶
    並無使用必要，且帳戶內已無可用之金錢，被告猶將存摺、
    提款卡及密碼等資料置於機車置物箱內，形同隨身攜帶該等
    物品，顯與常情相悖。況金融存款帳戶事關存戶個人財產權
    益之保障，其與存摺、提款卡結合，專有性自屬更高，若落
    入不明人士手中，極易被利用為取贓之犯罪工具，一般人均
    有妥為保管以防止他人任意使用之認識，並投注以較一般文
    書、證件更高之注意程度，又金融機構之提款卡密碼僅係提
    供帳戶所有人知悉，提款卡所有人亦通常會另外自行設定，
    他人實無從知悉該密碼為何，苟單純僅係遺失帳戶存摺及提
    款卡，他人難以使用該帳戶作為提款之工具，據此，吾人使
    用金融帳戶，為避免遺失存摺或提款卡時帳戶內之存款遭人
    盜領，衡情均會將存摺、提款卡及密碼分別存放，縱使自己
    有遺忘密碼之虞，亦會在其他地方註記備忘，不至於同時存
    放，否則密碼之設定即失其意義，然被告竟將系爭帳戶存摺
    、提款卡及密碼等資料任意置放在危險性極高之機車置物箱
    內，且未分開收納，提高遭人盜領之危險性，豈不違背常理
    ，啟人疑竇。再者，果如被告所辯，其於96年11月23日前幾
    天，將上開渣打銀行新埔分行帳戶存摺、提款卡及密碼等資
    料放在機車內，連同機車借給成年之鄰居「吳柏言」或其表
    弟其中一人，之後上揭物品即遺失乙情為真，該「吳柏言」
    或被告之表弟恐涉有本案詐欺取財或幫助詐欺取財罪嫌，則
    被告為求自清，理應於警詢或偵訊時供明上情俾偵查機關調
    查詳細，詎被告竟不此之圖，僅先空言辯稱系爭帳戶存摺、
    提款卡於不詳時間在其機車置物箱內遺失，迄本院行準備程
    序時復供承其無法證明沒有去協助詐欺集團等語（見上訴卷
    第25頁），迨至本院審理時始為上述辯解，且未能提供「吳
    柏言」或其表弟之真實姓名、年籍等相關資料予本院查證，
    凡此均足徵被告所為辯詞確實疑點重重，毫無可信。
２、綜核被告於偵查中及本院調查時所述，不僅多所不符、自相
    矛盾，更明顯與事理有違，已如前述，可見被告對於上開渣
    打銀行新埔分行帳戶存摺、提款卡及密碼等物之去向確有所
    隱瞞。復自實施詐騙之人角度而言，施詐者亦當知社會上一
    般正常之人如其帳戶存摺、提款卡遭竊或遺失，為防止竊得
    或拾得其存摺、提款卡之人盜領其存款或作為不法使用，必
    於發現後立即報警或向金融機構辦理掛失止付，如仍以此帳
    戶作為其犯罪工具，在向他人詐騙得手後，極可能因帳戶所
    有人掛失止付而無法提領不法所得，則從事此等財產犯罪之
    不法人士，若非已與帳戶所有人約妥不得報警或掛失，以確
    保渠等能自由使用該帳戶提款、轉帳，實不可能貿然利用該
    帳戶從事財產犯罪。又觀諸卷附渣打銀行存摺、支存對帳單
    內容（見第11546 號卷第19頁），系爭帳戶既經前開不詳詐
    騙集團成員供作詐騙匯款之帳戶，詐騙所得之款項亦於被害
    人匯款後旋在當日遭提領一空，而提款卡密碼遭破解機率微
    乎其微，且於同一次提領中，使用人所輸入正確密碼之次數
    僅以3 次為限，否則該提款卡即被鎖卡無法使用，因此單純
    拾得持有提款卡之人，如欲隨機輸入正確號碼而成功提領款
    項之機率，實屬低微，益見前開不詳詐騙集團確係經由被告
    取得並得知系爭帳戶之存摺、提款卡暨提款密碼無疑。被告
    上揭所辯各節，無非係臨訟意圖卸責之詞，不足採信。
３、按刑法上之故意，非僅指直接故意，尚包含間接故意（即未
    必故意），所謂間接故意係指行為人對於構成犯罪事實，預
    見其發生而其發生並不違反其本意者而言，刑法第13條第 2
    項定有明文。又幫助犯之成立以行為人主觀上認識被幫助者
    正欲從事犯罪或係正在從事犯罪，且該犯罪有既遂之可能，
    而其行為足以幫助他人實現構成要件者，即具有幫助故意，
    並不以行為人確知被幫助者係犯何罪名為必要，至於行為人
    在正犯實施犯罪前為幫助行為者，則構成事前幫助犯。金融
    帳戶為個人之理財工具，一般民眾皆可自由申請開設金融帳
    戶，並無任何特殊之限制，且得同時在不同金融機構申請多
    數存款帳戶使用，並無借用他人帳戶使用之必要。另衡諸一
    般常情，任何人均可辦理金融帳戶存摺使用，如無正當理由
    ，實無借用他人存摺使用之理，而金融存摺亦事關個人財產
    權益之保障，其專有性甚高，除非本人或與本人親密關係者
    ，難認有何理由可自由流通使用該存摺，一般人均有妥為保
    管及防止他人任意使用之認識，縱特殊情況偶需交付他人使
    用，亦必深入瞭解用途及合理性，始予提供，且該等專有物
    品如落入不明人士手中，而未加以闡明正常用途，極易被利
    用為與財產有關之犯罪工具，此為吾人依一般生活認知所易
    於體察之常識，而有犯罪意圖者，非有正當理由，竟徵求他
    人提供帳戶，客觀上可預見其目的，係供為某筆資金之存入
    ，後再行領出之用，且該筆資金之存入及提領過程係有意隱
    瞞其流程及行為人身分曝光之用意，一般人本於一般認知能
    力均易於瞭解（最高法院93年度臺上字第31號判決要旨可資
    參照）。況以電話、手機簡訊通知中獎、刮刮樂、退費、電
    視購物付款方式有誤、虛偽網路拍賣或佯稱提款卡遭冒用須
    更改資料等類似之不法詐騙份子，為掩飾其等不法行徑，以
    避免執法人員循線查緝，經常利用他人存款帳戶存摺、印章
    、提款卡及密碼，以確保犯罪所得免遭查獲，類此案件在社
    會上層出不窮，亦屢經報章雜誌及其他新聞媒體再三披露，
    故避免此等專屬性甚高之物品被不明人士利用為與財產有關
    之犯罪工具，亦為一般生活認知所應有之認識。而一般人對
    自己之金融機構帳戶所用之存摺、印章、提款卡及密碼，均
    妥為保管，恐被他人得知帳號或密碼後，有被冒領、或其他
    非法使用之虞。本件被告為一智慮健全、有社會經驗之成年
    人，對於上情自應瞭然於胸。據此，被告任意交付金融帳戶
    予他人，該人既有使用金融帳戶之需，竟不思自行申辦，反
    大費周章收集他人金融帳戶使用，顯與一般交易常情相違，
    則其用途實屬可疑，足證被告應可預見金融帳戶提供他人使
    用將幫助他人實施詐欺犯罪，竟仍將其金融帳戶存摺、提款
    卡及密碼交付予來路不明之人，是縱無證據證明被告明知該
    人之犯罪態樣係以該金融帳戶供詐欺取財犯罪之用，惟其顯
    具縱有人以其金融帳戶實施詐欺取財犯罪亦不違背其本意之
    幫助意思自明。綜上所述，本案事證明確，被告犯行洵堪認
    定，應依法論科。
二、按詐欺取財犯罪行為中，受領他人因詐欺行為而交付之財物
    固屬整個詐欺行為之一部，惟若僅提供金融機構帳戶之行為
    ，而無其他犯意聯絡與行為分擔者，仍應認為係詐欺取財構
    成要件以外之幫助行為。因郵（電）匯業務之快速、便捷特
    性，被詐欺者以郵（電）匯方式匯出財物時，詐騙者得輕易
    透過所取得之人頭帳戶迅速領取，無須再藉由帳戶所有人之
    協力，故帳戶所有人提供帳戶之行為，僅屬於他人實施犯罪
    之提供便利助力之幫助行為。從而，被告乙○○交付金融帳
    戶存摺、提款卡及密碼等資料供人不法使用，顯係基於幫助
    他人詐欺取財之不確定犯意，且其所為提供金融帳戶存摺、
    提款卡及密碼等資料之行為亦屬刑法詐欺取財罪構成要件以
    外之行為，是被告既以幫助他人犯罪之意思而參與犯罪構成
    要件以外之行為，核其所為，係犯刑法第30條第1 項前段、
    第339條第1項之詐欺取財罪之幫助犯，爰依刑法第30條第 2
    項規定，按正犯之刑減輕之。經查，原審以被告罪證明確，
    適用刑事訴訟法第449條第1項前段，刑法第339條第1項、第
    30條第1項前段、第2項、第41條第1項前段，刑法施行法第1
    條之1第1項、第2 項前段，逕以簡易判決處刑，量處被告有
    期徒刑3 月，如易科罰金，以1千元折算1日，認事用法並無
    違誤，所量刑度亦稱妥適。被告上訴意旨猶矢口否認犯罪，
    並請求從輕量刑等語，核無理由，應予駁回。
三、末查，被告乙○○前未曾因故意犯罪受有期徒刑以上刑之宣
    告，有臺灣新竹地方法院檢察署刑案資料查註紀錄表及臺灣
    高等法院被告前案紀錄表各乙份在卷可參，其因一時失慮致
    罹刑典，事後已與被害人甲○○達成民事調解，並給付部分
    賠償金額，有本院98年度竹調字第72號調解筆錄乙份附卷足
    稽（見上訴卷第35至36頁），被害人甲○○亦表示如被告依
    照調解筆錄履行，願意原諒被告，給予被告緩刑機會等語（
    見上訴卷第33頁），被告經此偵審程序之教訓後，應能知所
    警惕，信無再犯之虞，本院因認對其所宣告之刑以暫不執行
    為當，爰依刑法第74條第1項第1款規定諭知緩刑3 年，以啟
    自新。又為保障被害人之上開債權，於緩刑期間依刑法第74
    條第2項第3款課予被告依本院98年度竹調字第72號調解筆錄
    內容履行之負擔應為適當，爰併命被告依該調解筆錄內容支
    付4萬元予被害人（給付方式為：被告當庭交付被害人2萬元
    ，經被害人點受無訛；剩餘2萬元自98年4月15日至98年8月1
    5日止，按月於每月15日前給付4千元至被害人指定之帳戶，
    即國泰世華銀行帳號000000000000號帳戶，如有一期不按時
    履行，視為全部到期）。另為使其深切反省，爰依刑法第74
    條第2項第5款之規定，諭知被告應向指定之公益團體、地方
    自治團體或社區提供40小時之義務勞務，並依刑法第93條第
    1項第2款規定諭知緩刑期間付保護管束，促其戒慎，兼觀後
    效。
據上論斷，應依刑事訴訟法第455條之1第1項、第3項、第368 條
，刑法第74條第1項第1款、第2項第3款、第5款、第93條第1項第
2款，判決如主文。
本案經檢察官洪期榮到庭執行職務。
中    華    民    國    98    年     3    月    18    日
                  刑事第三庭  審判長法  官  賴淑敏
                                    法  官  楊數盈
                                    法  官  林惠君
以上正本證明與原本無異。
不得上訴。
中    華    民    國    98    年     3    月    18    日
                                    書記官  蔣淑君
附錄本案論罪科刑法條全文：
刑法第339條
意圖為自己或第三人不法之所有，以詐術使人將本人或第三人之
物交付者，處5年以下有期徒刑、拘役或科或併科1,000元以下罰
金。
以前項方法得財產上不法之利益或使第三人得之者，亦同。
前二項之未遂犯罰之。


司法院資訊處製作；財團法人民間司法改革基金會備份。
